【裁判字號】    97,訴,2389
【裁判日期】    971128
【裁判案由】    確認抵押債權不存在等
【裁判全文】
臺灣臺北地方法院民事判決              97年度訴字第2389號
原      告  丙○○
被      告  浩誠股份有限公司
法定代理人  甲○○
            乙○○
            丁○○
上列當事人間確認抵押債權不存在等事件，本院於民國97年11月
21日言詞辯論終結，判決如下：
    主      文
確認被告就原告所有坐落於台北市○○區○○段三小段○五八四
之○○○○地號、面積一一五平方公尺、權利範圍三十二分之一
之土地上所設定之最高限額抵押權新台幣壹佰萬元之抵押債權不
存在。
被告應將前項抵押權設定登記塗銷。
訴訟費用新台幣壹萬零玖佰元由被告負擔。
    事實及理由
一、原告起訴主張：
（一）原告並不認識被告公司之任何人，亦未與被告有任何借貸
      、保證等金錢債權債務關係。原告僅因民國（下同）79年
      至80年間需要票貼，循報紙上之廣告向第三人上路資訊有
      限公司（下稱上路資訊）負責人李秋燕接洽，並數次持約
      新台幣（下同）100,000 元之支票向上路資訊辦理票貼。
      因利息高達十分利，負擔很重，原告又另行貸了年利率三
      分之款項以償還與上路資訊間之票貼債務，故原告與上路
      資訊間已無任何債權債務關係。當初辦理票貼之過程中，
      訴外人李秋燕曾要求原告提供地號台北市○○區○○段 3
      小段0000-0000、面積115平方公尺、權利範圍1/32土地（
      下稱系爭土地）之所有權狀、印鑑證明及印鑑章以作為票
      貼債務之保障，原告為求迅速取得現金，不及多慮，遂如
      數交付之。詎原告於81年始得知該筆土地於80年4 月30日
      遭不法登記設定最高限額抵押權予被告，但當時已找不到
      訴外人李秋燕。
（二）原告與被告間並無任何債務關係，一切均為上路資訊冒原
      告之名與被告發生法律關係，原告亦無授與代理權予上路
      資訊。且本案無表見代理之適用，蓋表見代理須有權利外
      觀存在，但上路資訊冒原告之名與被告為原因債權與設定
      最高限額抵押權等法律行為，並無原告所簽發之切結書、
      承諾書、土地抵押權設定登記契約書、登記申請書及委任
      書等文件，被告就此顯然有過失，依民法第169 條但書之
      規定，被告不得主張原告應負表見代理之責。又所擔保之
      一定範圍內之不特定債權自始不存在。基於最高限額抵押
      權發生之從屬性，抵押權即失所附麗而消滅，從而原告得
      依民法第767 條中段妨害除去請求權之規定，請求抵押權
      人塗銷抵押權設定登記。並聲明如主文第1、2項所示。
二、被告則抗辯：第三人上路資訊係放高利貸者，一般民間借貸
    利息是三分利，當初被告向上路資訊借款則為十分利。被告
    雖不認識原告，但被告與上路資訊之生意上往來，係上路資
    訊以第三人之不動產為擔保，被告則出貨予上路資訊，被告
    亦係受害人等語置辯。並答辯聲明：原告之訴駁回。
三、得心證之理由：
（一）按確認之訴非原告有即受確認判決之法律上利益者，不得
      提起，所謂即受確認判決之法律上利益，係指法律關係之
      存否不明確，原告主觀上認其在法律上之地位有不安之狀
      態存在，且此種不安之狀態，能以確認判決將之除去者而
      言，若縱經法院判決確認，亦不能除去其不安之狀態者，
      即難認有受確認判決之法律上利益，最高法院52年台上字
      第1240號判例意旨參照。本件原告主張未與被告有債權債
      務關係，並請求塗銷系爭土地抵押權之登記，被告則以上
      揭情詞置辯，足認兩造間就系爭土地抵押權所擔保之債權
      債務關係之存否不明確，致原告在私法上之地位有受侵害
      之不安狀態存在，且此不安狀態能以確認判決除去之。從
      而，原告提起本件確認之訴，應予准許。
（二）次按由自己之行為表示以代理權授與他人者，對於第三人
      應負授權人之責任，必須本人有表見之事實，足使第三人
      信該他人有代理權之情形存在，始足當之（最高法院60年
      台上字第2130號判例意旨參照）。又我國人民將自己印章
      交付他人，委託該他人辦理特定事項者，比比皆是，倘持
      有印章之該他人，除受託辦理之特定事項外，其他以本人
      名義所為之任何法律行為，均須由本人負表見代理之授權
      人責任，未免過苛。原審徒憑上訴人曾將印章交付與呂某
      之事實，即認被上訴人就保證契約之訂立應負表見代理之
      授權人責任，自屬率斷，最高法院70年台上字第657 號判
      例意旨可資參照。
（三）再按確認法律關係不存在之訴，如被告主張其法律關係存
      在時，應由被告負舉證責任，最高法院42年台上字第 170
      號判例可資參照。被告僅稱其與上路資訊有生意上往來，
      上路資訊以第三人之不動產為擔保，被告則出貨予上路資
      訊，並無其他證據足茲證明本件抵押權擔保之債權存在，
      且依前揭判例意旨，亦難認被告有善意信賴原告授予代理
      權予上路資訊之基礎。被告亦無法舉證證明原告有何使被
      告信為以代理權授與上路資訊之行為，自不得以單純交付
      系爭土地之所有權狀、印鑑證明及印鑑章等事實，苛求原
      告負表見代理之授權責任。則原告主張其與被告間無債權
      債務關係存在，自堪採信。是原告訴請確認其與被告就系
      爭抵押權所擔保之債權不存在，自屬有理由。
（四）末按債之關係消滅者，其債權之擔保及其他從屬之權利亦
      同時消滅；所有人對於妨害其所有權者，得請求除去之，
      民法第307條、第767條中段分別定有明文。查系爭土地為
      原告所有，兩造間無借貸關係存在，亦無設定抵押權之合
      意，本件係第三人上路資訊擅以系爭土地之所有權狀、印
      鑑證明及印鑑章設定抵押權以為其對被告出貨之擔保，被
      告亦未能證明原告有何授與上路資訊代理權以設定抵押權
      之表見事實，或被告對原告有何債權存在，則擔保債權既
      不存在，系爭抵押權自應隨同消滅，卻未經被告塗銷抵押
      權登記，足認已妨害原告對於系爭房地之所有權。從而，
      原告基於所有權人地位，依據民法第767 條中段規定，請
      求被告塗銷系爭抵押權之設定登記，亦屬有據。
四、綜上所述，原告主張其與被告間並無任何債權關係存在，請
    求確認系爭抵押權所擔保之債權不存在，以及依民法第 767
    條中段規定，請求被告塗銷系爭抵押權登記，均有理由，應
    予准許。
五、本件事證已臻明確，兩造其餘攻擊防禦方法及陳述主張，對
    於判決結果不生影響，爰不逐一論述，附此敘明。
六、訴訟費用負擔之依據：民事訴訟法第78條。
中    華    民    國    97    年    11    月    28    日
                  民事第五庭    法  官  熊誦梅
以上正本係照原本作成
如對本判決上訴，須於判決送達後20日內向本院提出上訴狀
中    華    民    國    97    年    11    月    28    日
                                書記官  董美妙


司法院資訊處製作；財團法人民間司法改革基金會備份。
